臺灣宜蘭地方法院民事判決　　　　　　　　 96年度國字第1號
原　　　告　甲○○
被　　　告　交通部公路總局第四區養護工程處
法定代理人　丙○○
訴訟代理人　陳培仁律師
參　加　人　行政院農業委員會林務局羅東林區管理處
法定代理人　乙○○
訴訟代理人　林健智律師
當事人間國家賠償事件，本院於民國96年9月27日言詞辯論終結
，判決如下：
    主  文
原告之訴駁回。
訴訟費用由原告負擔。
    事實及理由
壹、程序方面：
一、按就兩造之訴訟有法律上利害關係之第三人，為輔助一造起
    見，於該訴訟繫屬中，得為參加。民事訴訟法第58條第1項
    定有明文。又當事人得於訴訟繫屬中，將訴訟告知於因自己
    敗訴而有法律上利害關係之第三人。民事訴訟法第65條第1
    項則有明定。而告知訴訟乃當事人一造於訴訟繫屬中，將其
    訴訟告知於因自己敗訴而有法律上利害關係之第三人，以促
    其參加訴訟。而所謂有法律上利害之關係之第三人，係指本
    訴訟之裁判效力及於第三人，該第三人私法上之地位，因當
    事人之一造敗訴，而將致受不利益，或本訴訟裁判之效力雖
    不及於第三人，而第三人私法上之地位因當事人之一造敗訴
    ，於法律上或事實上依該裁判之內容或執行結果，將致受不
    利益者而言。查本件原告主張被告設置及管理之防石柵欄公
    有公共設施設置及管理不當，造成伊遭該防石柵欄擊中，因
    致人員受傷、車輛受損，並依國家賠償法第3條第1項規定提
    起本訴等語；被告則抗辯因其所設置之防石柵欄係遭行政院
    農業委員會林務局羅東林區管理處（以下簡稱羅東林管處）
    所轄112林班地上崩塌之土石壓毀，羅東林管處應係有利害
    關係之第三人，為此爰依民事訴訟法第65條規定為訴訟告知
    等語。嗣經本院將該書狀送達羅東林管處後，經羅東林管處
    到院陳以：為輔助被告，於本件訴訟繫屬中參加訴訟等語。
    核本件如經認確有國家賠償之事實發生，可能為被告或羅東
    林管處其一機關所為，亦可能為兩者共同所為，則本訴訟裁
    判之效力雖不必然及於羅東林管處，但羅東林管處私法上之
    地位將因當事人之一造敗訴，於法律上或事實上依該裁判之
    內容，將致受不利益，依照上開之說明，應予准許。
二、次按訴狀送達後，原告不得將原訴變更或追加他訴，但減縮
    應受判決事項之聲明者，不在此限，民事訴訟法第255條第1
    項第3款定有明文。查原告起訴之聲明原為：被告應給付原
    告新台幣（下同）901,776元及自起訴狀繕本送達翌日起至
    清償日止按年息5%計算之利息。嗣於審理中原告變更其聲明
    為：被告應給付原告901,041元及自起訴狀繕本送達翌日起
    至清償日止按年息5%計算之利息（參見本院卷第393頁），
    核屬減縮應受判決事項之聲明，依前揭規定，並無不合，合
    先敘明。
三、再按依國家賠償法請求損害賠償時，應先以書面向賠償義務
    機關請求之，國家賠償法第10條第1項定有明文。又賠償義
    務機關拒絕賠償時，請求權人得提起損害賠償之訴（同法第
    11 條第1項規定參照）。經查，原告於提起本訴前，曾向被
    告請求賠償，遭被告拒絕而提起本訴乙節，有卷附國家賠償
    請求事件第1次協議紀錄及協議不成立證明書各1份足參（參
    見本院卷第40頁、第245至247頁），核與國家賠償法第10條
    、第11條第1項規定相符，併予陳明。
貳、實體方面：
一、原告起訴主張：伊於95年2月4日上午5時許，駕駛牌號G6-70
    59號自小客車，由花蓮往宜蘭方面行駛，行經台九線蘇花公
    路約113公里150公尺處，因路旁防石柵欄遭受崩落土石破壞
    後，其鋼板及鋼柱倒塌而下，擊中原告所駕車輛，造成原告
    受有左手掌撕裂傷及左膝皮下血腫之傷害及其所有車輛受損
    。本件事故發生地點時常發生山坡土石崩落，防石柵欄應具
    有一定之高度、耐（抗）重及抗鏽蝕之強度，甚或應以更安
    全之方式如設置明隧道作為防護，始能有效阻擋落石，被告
    之防石柵欄顯然無法積極、有效防止危害之發生，其設置及
    管理顯有不當，造成伊受有傷害，因而支出醫療費用5,817
    元、車輛修復費用329,071元、租用汽車費用13,000元、交
    通費用53,153元（包括計程車費35,510元及火車通勤費17,
    643元）、並受有非財產上之損害500,000元，合計901,041
    元等情。爰依國家賠償法第3條第1項規定，求為命被告如數
    給付，並自起訴狀繕本送達翌日起至清償日止，按週年利率
    5%計算之利息之判決。
二、被告則以：本件原告駕車行經台九線蘇花公路113公里150公
    尺處時，遭邊坡上方約160公尺處，由羅東林管處所轄之112
    林班地上崩塌之土石壓毀防石柵欄所擊中，並致人員受傷、
    車輛受損，惟該土石為羅東林管處所管轄，並不屬被告維護
    之範圍。又蘇花公路為中央山脈最北段之橫斷公路，全區所
    受到之褶曲、斷層運動十分強烈，且海岸沿線多為斷層所形
    成之陡峭斷崖，岩質破碎，節理發達，公路上邊坡常有落石
    情形。被告已依落石之客觀情形，分別設置易落石標誌、標
    線、落石防護網、防石柵欄、H型鋼軌及明隧道。系爭路段
    原雖計畫興建明隧道，但嗣經評估2年左右，因上下邊坡均
    已趨穩定，且公路總局於92年1月21日同意暫緩設置明隧道
    後，被告依公路總局之指示，另自92年5月8日起即於台九線
    蘇花公路113公里99公尺至133公里242公尺路段施作護欄及
    反光導標，以維護車輛通行之安全，該工程並已於92年7月
    26 日竣工，是其設置及管理並無不當之情事，且原告並未
    舉證證明，被告所設置之防石柵欄有何強度、高度不足，或
    有鏽蝕不堪用之情事存在，故伊無須負國家賠償責任。縱認
    伊應負損害賠償責任，原告主張之金額，亦不合理，茲分述
    如下：
（一）車輛修復費用部分：原告所駕駛之汽車為85年出廠，至本
      件事故發生時，車齡已屆10年，該汽車出廠價格為
      429,000元，依行政院所頒佈「固定資產折舊率表附註（
      四）」之規定，折舊後之價值僅剩42,900元，原告僅得就
      此部分請求。
（二）交通費用部分：未提出單據加以證明之部分均予以否認。
      另原告所支出火車通勤費17,643元之時間，距事故發生已
      久，與本件事故無關，且原告前往台中之交通費支出部分
      ，應自請求之金額中扣除。
（三）精神慰撫金部分：原告所受傷勢並非重大，且慰撫金之多
      寡，應衡酌原告之身分、地位及經濟狀況等關係決定，原
      告請求500,000元之精神慰撫金，實屬過高。
      並答辯聲明：原告之訴駁回。
三、參加人羅東林管處則陳述：
（一）羅東林管處僅為林班地之管理機關，並非系爭柵欄之設置
      管理機關。
（二）被告未定期疏導其於台九線蘇花公路113公里150公尺處所
      設置防石柵欄之堆積土石，使系爭柵欄處於可抵擋土石之
      狀態，致系爭柵欄累積之土石已達一定之重量及高度，適
      原告行經該處時而崩塌。且擊中原告者乃該處之鋼板、鋼
      柱，非崩落之土石。
（三）被告以台九線113公里150公尺處上下邊坡已趨穩定，邊坡
      植被生長良好，為避免破壞自然景觀而暫緩明隧道之興建
      工程，被告既暫緩辦理興建明隧道之工程，參加人自無需
      自籌經費以生態工法整治該處之邊坡，且縱參加人有需自
      籌經費以生態工法整治該處之邊坡，亦無解於被告未興建
      明隧道而以臨時防石柵欄阻擋土石之責任。
（四）原告所提之修車費用中之零件費用應予以折舊。
（五）原告所提之醫藥費應扣除健保局支付部分。
（六）原告所提之租用汽車代步費、往返住家交通費與本事故無
      關。
（七）另原告請求之精神慰撫金500,000元過高，亦有不當。
四、查原告主張其於95年2月4日上午5時許，駕駛牌號G6-7059號
    自小客車，由花蓮往宜蘭方面行駛，行經台九線蘇花公路約
    113公里150公尺處，因路旁防石柵欄遭受崩落土石破壞後，
    其鋼板及鋼柱倒塌，因而肇致原告受有左手掌撕裂傷1公分
    、左膝挫傷併皮下血腫之傷害，併其所駕駛之汽車因而遭壓
    毀之事實，業據原告提出診斷證明書影本3紙及現場照片4張
    為證（參見本院卷第19頁至23頁）。又查：系爭台九線蘇花
    公路113公里150公尺處路段，為被告所管理，並經被告於系
    爭地點之山側設有防石柵欄乙節，為兩造所不爭執，且有原
    告所提出之照片4張及交通部公路總局第四區養護工程處92
    年1月16日九二四工養字第0920000333號函在卷可稽（參見
    本院卷第20頁至23頁、第282頁），均堪信為真實。
五、原告主張：被告對於台九線蘇花公路113公里150公尺處公有
    設施之管理有前揭欠缺之情事，致原告人員受傷、車輛受損
    ，依國家賠償法第3條第1項規定應負國家賠償責任，惟為被
    告所否認，並以前揭情詞置辯，查：
（一）按國家賠償法第3條旨在使政府對於提供人民使用之公共
      設施，負有維護通常安全狀態之義務，重在公共設施不具
      通常應有之安全狀態或功能時，其設置或管理機關是否積
      極並有效為足以防止危險或損害發生之具體行為，倘其設
      置或管理機關對於防止損害之發生，已為及時且必要之具
      體措施，即應認其管理並無欠缺，是設置或管理機關在維
      護道路之正常功能及安全使用之目的下，依地形、地質、
      氣候、能見度、使用實況、道路交通工程或生態保育政策
      、預算等多方考量後，依其裁量結果分別設置或採行相關
      之安全措施，只要足達其目的，職司國家賠償審查之司法
      機關，應無從代為決定具體之安全設置或措施為何，否則
      司法機關將成為行政機關之上級機關，並勢將取代具有專
      業性行政機關之判斷。但，若設置或管理機關對於維護道
      路安全使用之相關設施或措施均闕如，以客觀情形觀之，
      依相當之蓋然性足以顯示公共設施不安全，則司法機關即
      得依國家賠償法之規定介入審查，並宣告行政機關所為公
      共設施未盡維護安全狀態之義務，課予國家賠償責任。
（二）系爭事故發生之原因：
      本件事故之落石，經交通部公路總局第四區養護工程處會
      同羅東林管處勘查後之結果，確認係由台九線蘇花公路
      113公里150公尺處邊坡上方約160公尺高位置，自羅東林
      管處所轄之112林班地所墜落無誤，有公路總局第四區養
      護工程處國家賠償請求案件審議小組95年第2次委員會會
      議紀錄1份在卷可稽（參見本院卷第244頁）。又系爭地點
      雖無設置氣象觀測系統，然依據距離該處最近之蘇澳氣象
      站及東澳氣象站之雨量資料顯示，蘇澳氣象站自95年2月3
      日上午10時起至事發之同年月4日之上午5時止，所得之累
      積雨量為107.6毫米；東澳氣象站自95年2月3日上午11時
      起至事發之同年月4日之上午5時止，所測得之累積雨量為
      141毫米。而依交通部中央氣象局災害性天氣作業要點第3
      條規定，雨量達50毫米以上，且其中至少有1小時雨量達
      15毫米以上之降雨現象為「大雨」；24小時累積雨量達
      130毫米以上之降雨現象為「豪雨」，有交通部中央氣象
      局宜蘭氣象站96年5月1日宜象字第0966700201號函在卷可
      按（參見本院卷第92頁至95頁）。足認事故發生地點於前
      一日與當日之雨勢均甚大。綜觀，本件落石事故之發生，
      乃係因較大雨勢造成落石自系爭地點上方山側達160公尺
      高處一路沿邊坡墜落所致。
（三）被告就其主管之設施有無設置及管理之欠缺？
   1、查台九線省道蘇花公路位於中央山脈東側山麓，東臨太平
      洋，而中央山脈之地質構造在花蓮與蘇澳間逐漸轉折為東
      西向，故南北向之蘇花公路可視為中央山脈最北段之橫斷
      公路。全區所受到之褶曲、斷層運動十分強烈，且海岸沿
      線多為斷層所形成之陡峭斷崖，岩質破碎，節理發達，公
      路上邊坡常有零星小落石。故被告對於易落石地點之防護
      設施，於設置上之考量，依客觀情勢及程度上之不同而有
      以下之區分：(1)零星小落石：設置易落石標誌、標線。(2)
      零星小落石或風化較嚴重坡面：設置易落石防護網。(3)易
      落石而危及行車安全者：設置防石柵欄、H型鋼軌。(4)落
      石不停，嚴重危及行車安全：設置明隧道。為被告所陳明
      ，是若被告確實依蘇花公路客觀情勢及落石程度之不同，
      設置防護危險之發生，即難認有欠缺。
   2、被告已於系爭路段設有易落石警告標誌，有卷附照片8張
      可參（參見本院卷第295至第299頁），且系爭路段之山側
      自90年起即設有防石柵欄，亦有交通部公路總局第四區養
      護工程處90年4月20日（九0）四工養字第05535號函在卷
      可稽（參見本院卷第210頁），是被告就系爭地點平日就
      其地質因素造成之落石危險，已採取相當警告及防護措施
      ，並非全無相關設置。
   3、細觀92年至94年期間台九線蘇花公路沿線路段之災害報告
      ：92年間分別於4月9日、5月6日、7月11日、8月4日、9月
      11日、11月14日及11月27日計有7次因落石坍方等路段災
      害發生，該7次災害中，皆無系爭路段之災害紀錄；又93
      年間分別於6月24日、7月2日、10月25日、12月3日計有4
      次路段災害發生，其間並歷經敏督利颱風、納坦颱風、南
      瑪都颱風之侵襲，然僅在納坦颱風期間有包括系爭路段之
      台九線105公里至166公里200公尺99處之零星坍方（參見
      本院卷第140頁）；另於94年間則共計有10次之路段災害
      發生，其間歷經海棠颱風、馬莎颱風、珊瑚颱風、泰利颱
      風及龍王颱風來襲，包括系爭路段之台九線蘇花公路部分
      路段，亦僅有零星坍方或邊溝坍方之紀錄（參見本院卷第
      162、167、190頁）；而95年之坍方紀錄中，系爭路段僅
      有本件落石事件（參見本院卷第361頁背面），是於事故
      發生前3年以觀，在台九線蘇花公路本屬於全線易落石、
      坍方道路之地質特性下，系爭路段曾遇有多次颱風侵襲，
      卻均僅為零星落石，難認有落石不停致嚴重危及行車安全
      或每每造成對人車傷害之情形，足見依客觀通常情形，被
      告設置警告標誌及防石柵欄，尚難認有管理或設置不足。
   4、再參以，本件事故發生自前1日起，即有較大之雨勢發生
      ，且事故發生之落石係自達160公尺高處位置沿山側滑落
      ，已如前述，雖雨勢大小與落石有關，然兩者間並非絕對
      必然之充要條件，於現今科技尚難準確預測，落石所造成
      之坍方事件，常只是一突發災害。則被告實無法完全預料
      蘇花公路沿線山壁有產生較大落石之可能，也無從計算出
      所設置之防石柵欄準備防護若干重量的落石，而應有若干
      的抗壓度。則被告依其過去之養護經驗，設置警告標誌、
      防石柵欄之措施，並同時促請用路人行駛易落石路段時隨
      時注意，對於系爭路段於通常情形所發生之落石，應認已
      足以達到防免之效果。
   5、且稽之，被告對於系爭地點於平時亦有例行性之巡視及檢
      查，有被告所提出之日間經常巡查報告表1份在卷可參（
      參見本院卷第221頁至238頁、第300頁至352頁），依日間
      經常巡查報告表之內容可知，被告於平時對於台九線蘇花
      公路即有例行維護，並每在有落石、坍方發生時，立即採
      取排除措施、搶通道路，顯見被告對於系爭地點防護措施
      之管理亦無欠缺。
   6、原告另主張應設置明隧道作為防護，始能有效阻擋落石，
      被告未設置明隧道，其管理有欠缺云云。然落石雖與雨量
      有關聯，但落石發生之可能性並無法預測，且蘇花公路本
      即常有落石、坍方發生，已如前述，若要求被告只要是易
      落石路段即設置明隧道，顯然過苛。再者，對於系爭路段
      是否應設置明隧道一事，因興建明隧道工程需開挖道路基
      礎，勢將破壞邊坡之岩層，恐造成更多次的坍塌，實不可
      不慎。復自被告所提出之照片以觀，台九線蘇花公路164
      公里550公尺處，曾於95年6月9日發生落石毀損明隧道而
      道路受阻事件（參見本院卷第363頁背面），益見明隧道
      之興建並非解決落石之萬靈丹。此外，公路總局基於上述
      政策考量，業於92年1月21日同意被告暫緩辦理設置明隧
      道，有台九線（蘇花公路）112K＋600【即系爭地點113公
      里150公尺處，112公里600公尺之新樁號於91年11月15日
      修改為113公里150公尺，有交通部公路總局第四區養護工
      程處91年3月8日（91）四工養字第3103576號函在卷可稽
      】處邊坡坍滑整治案會勘紀錄、交通部公路總局92年1月
      21日路養管字第0920003017號函各1 份附卷可參（參見本
      院卷第208、286頁），顯見主管機關係於衡酌地形、地質
      、氣候、能見度、使用實況、道路交通工程可行性或生態
      保育政策、預算等政策因素後，始決定不予興建明隧道。
      對於被告機關應興建明隧道或設置防石柵欄為被告機關專
      業性之判斷，司法機關當無代為決定之權限，否則將有違
      憲法對於司法機關及行政機關間權力分立之設計目的。又
      公路總局同意被告暫緩辦理設置明隧道後，被告所屬之南
      澳工務段隨即於92年3月3日編列預算，在公路總局之指示
      下，於台九線蘇花公路113公里99公尺處至133公里242公
      尺路段間施作護欄，該工程於同年5 月8日開工後，並已
      於92年7月26日竣工。該護欄施作完成後，除達到防護車
      輛通行之功效外，更足以避免車輛墜入山崖，且在護欄上
      設置反光導標，指引車輛行駛，已使行車更為安全，亦有
      交通部公路總局台9線104K~175K橋樑及陰井護欄改善工程
      工程決算書、工程竣工驗收證明書、工程數量計算表、交
      通部公路總局營繕工程結算明細表各1 份在卷可稽（參見
      本院卷第400頁至413頁），益徵被告對於系爭地點之防護
      措施之設置或管理並無欠缺。
   7、至原告主張系爭地點時常發生山坡土石崩落，該處之防石
      柵欄未具有一定之高度、耐（抗）重及抗鏽蝕之強度，無
      法有效阻擋落石作為防護乙節，然原告並未舉證證明系爭
      路段之防石柵欄品質未達通常標準之事實，本院自難予採
      認。
六、綜上所述，被告就系爭路段業已盡相當注意而設立警告標誌
    及防石柵欄，且被告於前開設施並善盡其管理防護之義務，
    使系爭路段具有通常安全性，應無瑕疵。原告行經台九線蘇
    花公路113公里150公尺處，因氣候及蘇花公路地質本身特性
    產生之坍方落石，致遭被告設置之防石柵欄擊中，實係突發
    災害，難謂被告所為之設施設置及管理不當。則被告抗辯其
    於系爭路段之設置及管理並無欠缺等語，自屬可信。從而，
    原告依國家賠償法第3條規定請求被告賠償901,041元及自起
    訴狀繕本送達翌日起至清償日止，按週年利率5%計算之利息
    ，為無理由，應予駁回。
七、因本案事證已臻明確，兩造其餘主張陳述及所提之證據，均
    毋庸再予審酌，附此敘明。
、訴訟費用負擔之依據：民事訴訟法第78條。
中　　華　　民　　國　　96　　年　　10　　月　　11　　日
                  臺灣宜蘭地方法院民事庭
                      法　官　郭淑珍
正本與原本無異。
如對本判決上訴，須於判決送達後20日內 (須附繕本)提出上訴
狀。
中　　華　　民　　國　　96　　年　　10　　月　　12　　日
                      書記官  藍友隆
